【裁判字號】    97,判,421
【裁判日期】    970509
【裁判案由】    政府採購法
【裁判全文】
最  高  行  政  法  院  判  決
                                     97年度判字第00421號
上  訴  人  欣和汽車客運股份有限公司
代  表  人  甲○○
訴訟代理人  林明珠律師
被 上訴 人  臺北縣淡水鎮公所
代  表  人  乙○○
上列當事人間政府採購法事件，上訴人不服中華民國95年6月22
日臺北高等行政法院94年度訴字第2024號判決，提起上訴，本院
判決如下：
    主  文
原判決廢棄，發回臺北高等行政法院。
    理  由
一、被上訴人辦理「淡水鎮公所民國（下同）93年度租賃社區巴
    士交通車案」，於92年11月26日開標審查廠商資格時，發現
    上訴人及訴外人淡水汽車客運股份有限公司（下稱淡水客運
    公司）、指南汽車客運股份有限公司（下稱指南客運公司）
    之投標文件似有同一人或同一廠商所為之情形，且三家公司
    電話號碼相同、押標金支票互相錯置於標封，乃依政府採購
    法第50條第1項規定不予決標，嗣以93年1月19日北縣淡祕字
    第0930002924號函知上訴人略以：依臺北縣政府93年1月8日
    北府工採字第0930000026號函及行政院公共工程委員會92年
    12月30日工程企字第09200530770號函辦理。依該函示本案
    廠商資料似有同一人或同一廠商所為之情形，且廠商電話號
    碼相同。即有政府採購法第50條（該函誤載為第15條）第1
    項第5款「不同投標廠商間之投標文件內容有重大異常關聯
    」之情形，並依同條第3項（該函誤載為第3款）本案予以廢
    標。復依政府採購法第31條第2項及行政院公共工程委員會
    91年9月19日工程企字第09100389470號函及臺北縣政府採購
    中心91年9月4日北採二字第0910004901號函，上訴人之押標
    金將不予發還等語。上訴人不服，提出異議，經被上訴人以
    93年2月2日北縣淡秘字第0930003637號函復仍依政府採購法
    第50條第1項、第3項（該函誤載為第3款）及第31條規定辦
    理。上訴人仍不服，向臺北縣政府採購申訴審議委員會提出
    申訴，經該會以93申23010號審議判斷書審議判斷「申訴不
    受理」。上訴人猶不服，提起行政訴訟，遭駁回後，乃提起
    本件上訴。
二、上訴人起訴主張略以：本件3份標單字跡並不相同，被上訴
    人所謂「投標資料字跡看起來相同」云云，顯非事實。蓋租
    約格式部分：本件投標資料即租車合約，係上訴人援用業界
    制式格式之文件，以電腦製作而成，故其文字與格式外觀與
    他人之租約大致雷同，然各家廠商究係各人所各自製作，並
    非同一人或同一廠商所為。電話號碼相同部分：上訴人及淡
    水客運公司、指南客運公司雖部分股東相同，然究屬各自獨
    立之法人組織。為業務聯繫方便，節省開銷，故各家公司部
    分人員於「臺北市○○路499號2樓」集中上班，共用電話總
    機系統，與外界聯絡係經由同一總機號碼，再轉接至各別公
    司分機，即各公司均屬不同電話號碼，並無重大異常關聯之
    情事。更且租賃車輛參與投標，或廠商共用電話總機，並非
    影響採購公正之違反法令行為。而本件投標之3紙押標金支
    票錯置於標袋中，乃係出納人員未註明各家公司所致，與投
    標案之承辦人員有無違反政府採購法無涉。綜上，上訴人之
    投標文件內容並無與其他廠商有重大異常關聯，亦無影響採
    購公正之違反法令行為，既為最低標，即為得標廠商，被上
    訴人於開標時，未予決標，原處分竟「予以廢標」，該廢標
    處分顯然違法。原處分沒收上訴人之押標金，亦屬違法等語
    ，乃求為判決確認被上訴人93年1月19日北縣淡祕字第09300
    02924號函及93年2月2日北縣淡秘字第0930003637號函等處
    分均違法（原判決誤載為撤銷採購申訴審議判斷及原處分）
    ，被上訴人應給付上訴人新臺幣（下同）150萬元，及自93
    年2月1日起至清償日止，按年息5%計算之利息。
三、被上訴人則略以：被上訴人於92年11月26日開標審查時，發
    現上訴人為規避未達三家以上不予開標決標之規定，雖分別
    以上訴人及淡水客運公司、指南客運公司三家名義投標，但
    三家公司檢附之租用合約書格式完全相同、部分租用日期及
    字跡相同，且三家公司提供之車輛係屬同一批車輛，即上訴
    人提供之5輛汽車係向淡水客運公司承租，淡水客運公司提
    供之5輛汽車係向上訴人承租，而指南客運公司提供之汽車
    中有7輛汽車係向上訴人承租，有8輛汽車係向淡水客運公司
    承租，顯有違反政府採購法第50條第1項第5款情形，乃不予
    決標，並宣佈廢標，嗣經請示上級機關臺北縣政府及主管機
    關行政院公共工程委員會時，更發現上訴人及淡水客運公司
    、指南客運公司等營運使用及估標單上之電話號碼相同，乃
    同一聯合營運公司，並經行政院公共工程委員會92年12月30
    日函覆，認依上開資料顯示上訴人有同一人或同一廠商行為
    之情形，依該會91年11月27日工程企字第09100516820號所
    示，上訴人之情形自得依政府採購法第50條第1項第5款「不
    同投標廠商間之投標文件內容有重大異常關聯者」處理之。
    被上訴人乃於93年1月19日以北縣淡祕字第0930002924號函
    為廢標及押標金不予退還之處置，自無何違法或不當。又經
    依法移請檢調單位查察結果，更經臺灣士林地方法院檢察署
    查出，上訴人與淡水、指南、中興、光華客運公司實為同一
    家族所有之客運公司，該五家公司均係集中統一於臺北市○
    ○區○○路499號2樓設立中興集團總管理處，統一處理五家
    公司業務，而上訴人等三家公司投標本件之押標金，更有實
    由同一廠商繳納，故而錯置於三家公司標封內參標之情形，
    而經該署以觸犯政府採購法第87條第3項及第6項罪嫌提起公
    訴在案等語，資為抗辯，爰求為判決駁回上訴人在原審之訴
    。
四、原審駁回上訴人在第一審之訴，係以：上訴人及淡水客運公
    司、指南客運公司之投標文件所記載之電話號碼相同、押標
    金支票互相錯置於標封，其投標文件，依一般社會觀念而言
    ，已難謂無「重大異常關聯」。而經檢察官偵查結果，上訴
    人之負責人廖美英同時擔任淡水客運、指南客運公司之監察
    人，上訴人及淡水客運公司、指南客運公司於臺北市○○路
    499號2樓設立中興集團總管理處，管理處內設有營運課、會
    計課、出納課、總務課等課室集中辦公，統一處理該三家公
    司之業務，三家公司參與本次投標之押標金，均由淡水客運
    公司之業務課長陳仁川填寫請款單，均由廖美英批示核准，
    均由出納王曉晨交由陳仁川領取後，錯置於三家公司之標封
    內參標，且三家公司之大小章均由調查人員自廖美英抽屜扣
    得等情，為兩造所不爭執，上訴人及淡水客運公司、指南客
    運公司顯為家族企業，被上訴人客觀上認定前揭三家公司投
    標文件有重大異常關聯，疑似同一（家族）廠商所為，因而
    不予決標，自屬適法。至於「廢標」係指已決標後加以廢標
    ，本件既當場不予決標，自無廢標可言，原處分使用「廢標
    」字樣雖有違誤，但與「不予決標」之效果相同，尚不影響
    原處分之效力。又上訴人及淡水客運公司、指南客運公司出
    具之投標廠商聲明書日期不完全相同，上訴人為92年11月26
    日，淡水、指南客運公司均為92年11月24日，其出具之標單
    、估價單、退還押標金申請書、投標廠商聲明書、廠商實績
    證明等文件，肉眼無法辨識是否同一人書寫，且因書寫字數
    不多，鑑定困難；其標單上「每一公里單價」之字跡雖完全
    相同，但與其下方書寫之「投標金額」字跡不同，而以肉眼
    辨識結果，該相同字跡之「每一公里單價」字樣，亦出現在
    被上訴人之人員書寫之「開標／決標／流標／廢標紀錄」上
    ，該「開標／決標／流標／廢標紀錄」既不可能由上訴人之
    人員書寫，上訴人辯稱該「每一公里單價」字樣係被上訴人
    之人員所書寫，並非上訴人之人員所書寫等語，堪信為真，
    原處分以「聲明書日期部分相同、投標文件部分字跡相同」
    為由，認為投標廠商疑似同一人之部分，固無足採。惟按本
    院44年判字第48號及59年判字第410號判例意旨，足見行政
    罰之採證標準本來就較刑事罰為寬鬆，同樣證據之證明力縱
    未達於成立刑事「犯罪」嚴格證明之標準，但可能足達一般
    證明或釋明之程度而成立「違規」。臺灣士林地方法院93年
    度訴字第736號刑事判決雖認定上訴人無罪，但上訴人及淡
    水客運公司、指南客運公司之投標文件，客觀上有重大異常
    關聯，疑似實質上同一之廠商所為，已如前述，且前揭三家
    公司係為「家族企業」，雖然各有不同之帳戶，但由同一人
    請款、同一人批示押標金請款文件，且押標金支票錯置，前
    揭三家公司已有假性競爭之虞，而投標須知雖未規定「不得
    以他人之車輛投標」，但參與競標之三家公司彼此互相租用
    車輛，有投標文件可證，為兩造所不爭執，上訴人與其他二
    家競標公司既係家族企業（中興集團）共同經營，復共同處
    理投標事宜、互相租用車輛投標，無論何公司得標，對中興
    集團之經濟意義不大，該三家公司之競爭關係薄弱，且實質
    上之經濟利害相同，投標目的只是在於湊足三家以上之投標
    家數，以「優勢證據」標準觀之，已足證明三家公司係假性
    競爭，無法透過投標發生競標效果，上訴人投標顯已影響採
    購行為之公正，原處分認定上訴人有「影響採購公正之違反
    法令行為」，並處分押標金不予發還，自無違誤等詞，為其
    判斷之基礎。而駁回上訴人請求撤銷採購申訴審議判斷及原
    處分，以及請求被上訴人給付上訴人150萬元及利息之訴。
五、本院按「（第1項）訴狀送達後，原告不得將原訴變更或追
    加他訴。但經被告同意，或行政法院認為適當者，不在此限
    。（第2項）被告於訴之變更或追加無異議，而為本案之言
    詞辯論者，視為同意變更或追加。（第3項）有左列情形之
    一者，訴之變更或追加，應予准許：一、訴訟標的對於數人
    必須合一確定者，追加其原非當事人之人為當事人。二、訴
    訟標的之請求雖有變更，但其請求之基礎不變者。三、因情
    事變更而以他項聲明代最初之聲明。四、應提起確認訴訟，
    誤為提起撤銷訴訟者。五、依第197條或其他法律之規定，
    應許為訴之變更或追加者。」為行政訴訟法第111條第1項、
    第2項及第3項所明定。經查，上訴人原（舊）訴之聲明為：
    「一、採購申訴審議判斷及原處分均撤銷。二、被告（即被
    上訴人，下同）應給付原告（即上訴人，下同）150萬元，
    及自93年2月1日起至清償日止，按年息5%計算之利息。…」
    嗣於言詞辯論時，將訴之聲明變更為：「一、請求確認被告
    93年1月19日北縣淡祕字第0930002924號函之處分及93年2月
    2日北縣淡秘字第0930003637號函之處分均違法。二、並合
    併提起損害賠償訴訟暨被告應給付原告150萬元，及自93年2
    月1日起至清償日止，按年息5%計算之利息。…」是上訴人
    於言詞辯論時，為訴之變更，將訴由撤銷訴訟及給付訴訟（
    返還公法上不當得利）（下稱原《舊》訴），變更為確認訴
    訟及給付訴訟（賠償損害）（下稱新訴），經被上訴人同意
    為訴之變更，此有原審卷附之上訴人依序於94年7月1日及同
    年8月15日所遞之起訴狀及補正狀、暨95年3月31日準備程序
    筆錄及95年6月8日言詞辯論筆錄之記載可按。惟原判決卻又
    對於原（舊）訴為判決，則原審究竟係准許抑或駁回上訴人
    為訴之變更？上揭言詞辯論筆錄未見有准許訴之變更之記載
    ，復無駁回訴之變更之裁定附原審卷可考；且本件原處分（
    即被上訴人93年1月19日北縣淡祕字第0930002924號函「本
    案予以廢標」及「上訴人之押標金將不予退還」之處分）之
    全部或一部是否已執行完畢或有因其他事由而消滅之情事？
    原審應依職權調查並決定本件訴之變更應否准許，卻未見予
    以決定，即仍就原（舊）訴為判決，其訴訟程序於法尚有未
    合。綜上，原審訴訟程序有重大瑕疵，基此所為之原判決自
    屬違背法令。上訴人執此指摘原判決違背法令，求予廢棄，
    為有理由，爰將原判決廢棄，發回原審法院另為適法之裁判
    。
據上論結，本件上訴為有理由，依行政訴訟法第256條第1項、第
260條第1項，判決如主文。
中    華    民    國    97    年    5     月    9     日
                    最高行政法院第五庭
                        審判長法官  劉  鑫  楨
                              法官  黃  清  光
                              法官  黃  淑  玲
                              法官  劉  介  中
                              法官  吳  慧  娟
以  上  正  本  證  明  與  原  本  無  異
中    華    民    國    97    年    5     月    9     日
                              書記官  張  雅  琴


司法院資訊處製作；財團法人民間司法改革基金會備份。
